【裁判字號】    97,重訴,120
【裁判日期】    970902
【裁判案由】    履行契約 等
【裁判全文】
臺灣高雄地方法院民事判決             97年度重訴字第120號
原      告  甲○○
訴訟代理人  楊雪貞律師
被      告  乙○○
            丁○○○
            丙○○
上二人共同
訴訟代理人  盧俊誠律師
複代理人    陳妙泉律師
當事人間履行契約等事件，本院於民國97年8月19日言詞辯論終
結，判決如下：
  主  文
被告應給付原告新台幣壹佰貳拾萬元，及自民國九十七年三月十
七日起至清償日止，按年息百分之五計算之利息。
原告其餘之訴駁回。
訴訟費用由被告負擔五分之三，餘由原告負擔。
本判決於原告各以新台幣壹拾參萬元為被告乙○○、丁○○○、
丙○○供擔保後得假執行；但被告丁○○○、丙○○如於假執行
程序實施前，各以新臺幣肆拾萬元為原告預供擔保，得免為假執
行。
原告其餘假執行之聲請駁回。
  事  實
一、本件被告乙○○未於言詞辯論期日到場，核無民事訴訟法第
    386 條各款所列情形，爰依原告之聲請，由其一造辯論而為
    判決。
二、原告主張：被告3 人於民國94年9 月23日推由被告乙○○代
    表出面與原告訂立協議書（下稱系爭協議書），委任原告代
    辦被繼承人李萬福遺產稅申報、抵繳等事宜，並約定被告願
    給付原告新台幣（下同）24,300,000元作為原告代理購地及
    各項費用、酬金之用，分3 期給付，詎被告僅依約給付第 1
    期款7, 000,000元，第2 期款9,000,000 元及第3 期款8,30
    0,000 元均未給付，依系爭協議書第5 條規定：「……因可
    歸責於甲方各繼承人即被告之事由致乙方無法於期限內完成
    或無法完成受任事宜時，即視同甲方違約，此時甲方仍應履
    行支付乙方剩餘款項」，及民法第549 條第2 項規定，扣除
    原告已代為購買抵繳土地價金合計5,404,700 元，被告尚應
    給付原告11,895,300元（9,000,000+8,300,000-5,404,700=
    11,895,300），爰依系爭協議書第5 條、第9 條之約定及民
    法第549 條第2 項規定，聲明：(一)被告應連帶給付原告11,8
    95,300元及自97年3 月17日起至清償日止，按年息百分之五
    計算之利息；(二)願供擔保聲請宣告假執行。
三、被告丁○○○、丙○○則以：渠等並未在系爭協議書上簽名
    ，且系爭協議書僅為被告乙○○與原告簽訂；至渠等會於96
    年5 月14日簽立之承諾書，係因被告乙○○向渠等表示與原
    告簽立系爭協議書，委請原告代為辦理遺產稅申報事宜，渠
    等當時向被告乙○○要求提出系爭協議書，惟被告乙○○始
    終不願提出，並僅告知上述承諾書僅係同意辦理延展申請所
    需，並無其他意義，渠等基於姊妹之情，乃勉予同意在上述
    承諾書上簽名；又渠等因整理被繼承人李萬福之遺產，無法
    如期申報遺產稅，財政部臺灣省南區國稅局新化稽徵所（下
    稱國稅局）乃寄送遺產稅催報通知書，通知被告應於94年1
    1 月25日前申報，而被告則於94年11月24日提出申報書，國
    稅局查核後於96年2 月間寄送遺產稅繳款通知單予被告，核
    定應納稅額83,603,961元，並命被告應於96年3 月26日起至
    96年5 月25日止繳納，因被告短期內並無足夠現金可繳納，
    被告乙○○乃要求原告代為辦理展延，經國稅局同意展延至
    96年7 月25日，由於李萬福留有許多不動產，依法可申請以
    實物抵繳應納之遺產稅，而被告乙○○要求原告辦理抵繳時
    ，竟遭原告拒絕，且原告未於96年7 月25日前提出實物抵繳
    遺產稅之申請，是渠等不得已乃委請蔡姓代書於96年7 月25
    日提出遺產稅實物抵繳申請書，經國稅局於96年11月21日准
    予抵繳並同意不足部分以12期方式繳納，觀諸原告與乙○○
    簽訂之系爭協議書內容，可知原告並無稅法背景及專業，目
    的僅意在酬金，完全不依遺產及贈與稅法規定辦理等語為抗
    辯，並聲明：(一)駁回原告之訴；(二)願供擔保聲請宣告假執行
    。
四、被告乙○○則表示：被告丁○○○、丙○○確曾於94年6 月
    11日全權授權伊辦理李萬福遺產繼承等一切手續及相關事宜
    ，伊嗣後有授權委任原告全權處理李萬福遺產稅申報、抵繳
    、稅務規劃等事宜，且因伊及被告丁○○○、丙○○於96年
    7 月25日未能將系爭協議書約定之第2 次款項交付完畢，致
    原告無法完成委任事宜，然伊目前無能力償還原告請求之違
    約金等語。
五、兩造不爭執事項
  (一)被告乙○○與原告於94年9 月23日簽訂協議書，委任原告辦
    理被告之被繼承人李萬福遺產稅申報事宜。
  (二)系爭協議書第9 條約定：「付款方式如下：1.於訂立本協議
    書時，甲方（即乙○○）需支付（本約第2 條）之第1 次款
    項，即700 萬元整，代理購地、遺產稅申報及抵繳，乙方（
    即原告）於受領價款同時需開立同額商業本票（並經保證人
    保證）交由見證人律師保管。2.待遺產稅核發後，甲方需支
    付（本約第2 條）之第2 次款項，即900 萬元整，乙方需開
    立同額商業本票（並經保證人保證）交由見證律師保管。乙
    方並於收受本款項後辦理抵繳土地過戶相關手續。3.抵繳土
    地辦竣後領取遺產稅完稅證明書甲方需支付（本約第2 條）
    之尾款即830 萬元整尾款，同時歸還2 張見證律師保款之商
    業本票」。
  (三)系爭協議書第5 條約定：「……因可歸責於甲方各繼承人即
    被告之事由致乙方無法於期限內完成或無法完成受任事宜時
    ，即視同甲方違約，此時甲方仍應履行支付乙方剩餘款項」
    。
  (四)被告僅給付原告7,000,000元。
  (五)被告另委任他人完成李萬福遺產稅申報事宜。
六、兩造爭執事項
  (一)被告丁○○○及丙○○有無授與被告乙○○與原告簽訂系爭
    協議書之代理權？
  (二)承上，如有授與代理權，被告李玉端簽訂系爭協議書時，有
    無表明代理意旨？
  (三)原告主張被告應連帶給付11,895,300元（第2 期款9,000,0
    00+ 第3 期款8,300,000-購地費用5,404,700=11,895,300）
    ，是否有理？
七、本院判斷如下：
  (一)被告丁○○○及丙○○有無授權被告乙○○與原告簽訂系爭
    協議書之代理權？
  1.按當事人主張有利於己之事實，就其事實有舉證之責任，民
    事訴訟法第277 條定有明文。本件原告主張依系爭協議書被
    告丁○○○及丙○○有授權被告乙○○與伊簽定，然被告丁○○○及丙○○抗辯系爭協議書係被告乙○○自己與原告簽
    定，與渠等無關。準此，依前開說明，原告即應就上開事實
    是否存在負舉證之責。
  2.經查：
  (1)被告乙○○供陳當初被告丁○○○及丙○○確有授權伊處理
    關於李萬福遺產繼承之相關事宜，其陳稱：「當初其他2 個
    被告確實有跟我說，授權讓我去處理父親的遺產事情，且我
    和原告去簽協議書之事他們也都知道並同意，不然他們怎麼
    會將印鑑證明及權狀交給原告去處理所有事宜。至於他們為
    何事後要將移轉登記交給其他人處理，我不知道原因，當初
    他們說他們要自已處理，我有跟他們說已經跟原告簽約了，
    他們說那是我的事情」等語（見本院卷第104 頁）。參以被
    告丁○○○及丙○○亦不否認有將渠等之印鑑證明、土地權
    狀及戶籍謄本等資料交予被告乙○○等語（見本院卷第184
    頁）。觀之原告提出被告丁○○○及丙○○之印鑑證明（見
    本卷第137-138 頁），其上有記載「限用於李萬福繼承案抵
    繳及繼承之用」等語，且核發日期分別為96年3 月21日及96
    年3 月19日，而原告與被告3 人係於96年5 月14日始簽定承
    諾書，亦即原告取得被告丁○○○及丙○○之印鑑證明係在
    渠等簽定承諾書之前，倘被告丁○○○及丙○○辯稱渠等會
    在承諾書上簽名僅係同意辦理遺產稅延展申報等語為真，為
    何渠等要繳交印鑑證明予被告乙○○？並在上開證明書上註
    記係為辦理李萬福繼承案抵繳之用，可認被告丁○○○及丙○○辯稱渠等當時未授權被告乙○○委託原告處理李萬福遺
    產案云云，應不實在。再者，被告乙○○與被告丁○○○、
    丙○○為親姊妹關係，是李萬福之遺產當由被告共同繼承及
    處理，若被告乙○○未得被告丁○○○及丙○○授權處理李
    萬福遺產一事，則被告乙○○如何取得被告丁○○○及丙○○之印鑑證明及戶籍謄本等資料供原告辦理李萬福遺產稅申
    報等相關事宜，足徵被告丁○○○及丙○○當時應有授權被
    告乙○○委託原告處理李萬福遺產一事自明。
  (2)再者，兩造對渠等曾於96年5 月14與日原告簽定承諾書乙節
    ，並不爭執，復有上述承諾書在卷可參（見本院卷第11頁）
    ，是此部分事實，應可認定。觀之上述承諾書記載：「茲甲○○代辦被繼承人李萬福遺產稅一案之遺產稅繳納期限至96
    年5 月25日止，現因繼承人乙○○、丁○○○及丙○○等3
    人之故，未將協議書條款之第2 次款項交付完畢，致甲○○
    無法完成受任事宜；因此甲○○配合繼承人乙○○、丁○○○及丙○○等3 人提出展延申請，其展延申請之期限為96年
    7 月25日為止，若繼承人乙○○、丁○○○及丙○○等3 人
    再度未能將協議書條款之第2 次款項交付完畢，致甲○○無
    法於期限內完成受任事宜，則其後產生之相關罰鍰，概由繼
    承人乙○○、丁○○○及丙○○等3 人負責不得異議」等語
    。是依上開承諾書之記載，當時係因被告乙○○、丁○○○
    及丙○○未依協議書約定將第2 期款項交付予原告，致原告
    無法完成處理李萬福遺產稅案，將雙方協議後，原告同意被
    告申請展期至96年7 月25日，雖被告丁○○○及丙○○否認
    有授權被告乙○○代為處理李萬福遺產稅，並同意委託由原
    告處理云云，且另辯稱渠等不清楚系爭協議書內容為何云云
    。衡情，被告丁○○○及丙○○為成年人，受有一定教育程
    度，渠等豈會在對系爭協議書上之內容不清楚之情況下，恣
    意在上述承諾書上簽名？是此，被告丁○○○及丙○○辯稱
    未授權被告乙○○處理遺產稅及簽定系爭協議書云云，應不
    實在。綜上，既然被告丁○○○及丙○○當時確有授權被告
    乙○○處理李萬福遺產稅一事，而被告乙○○確有委託原告
    處理李萬福遺產稅之申報、抵繳等相關事宜，且被告事後確
    有在上述承諾書上同意願意按系爭協議書之約定支付第2 次
    款項900 萬元予原告等情，足認被告丁○○○及丙○○應有
    同意按系爭協議書履約之意思，從而，被告丁○○○及丙○○上述辯解，要難採信。準此，原告系爭系爭協議書之約定
    ，請求被告給付違約金，自有理由。
  (三)原告主張被告應連帶尚應給付原告11,895,300元，是否有理
    ？
  1.依系爭協議書第5 條及第9 條分別約定：「甲方（指被告乙○○）應配合乙方（指原告）辦理本物件事宜，因可歸責於
    甲方各繼承人即被告之事由致乙方無法於期限內完成或無法
    完成受任事宜時，即視同甲方違約，此時甲方仍應履行支付
    乙方剩餘款項‧‧‧」、「付款方式如下：1.於訂立本協議
    書時，甲方需支付（本約第2 條）之第1 次款項，即700 萬
    元整，代理購地、遺產稅申報及抵繳，乙方於受領價款同時
    需開立同額商業本票（並經保證人保證）交由見證人律師保
    管。2.待遺產稅核發後，甲方需支付（本約第2 條）之第 2
    次款項，即900 萬元整，乙方需開立同額商業本票（並經保
    證人保證）交由見證律師保管。乙方並於收受本款項後辦理
    抵繳土地過戶相關手續。3.抵繳土地辦竣後領取遺產稅完稅
    證明書甲方需支付（本約第2 條）之尾款即830 萬元整尾款
    ，同時歸還2 張見證律師保款之商業本票」等語。查：兩造
    對於被告乙○○僅支付第1 期款項700 萬元予原告，而未依
    上述承諾書給付第2 期款項予原告等情，並不爭執，是此，
    原告主張係因被告未交付第2 期款項900 萬元予伊，致伊無
    法處理李萬福遺產稅相關事宜，誠屬實在。既然係因被告之
    故致原告無法完成委託之事務，則原告自可依系爭協議書向
    被告請求違約金。
  2.雖被告丁○○○及丙○○另辯稱：李萬福應繳納之遺產稅經
    稅捐機關核算後為83,603,961元，而李萬福死亡時，遺留之
    現金為18,281,366元，土地41筆及房屋4 筆，而遺產稅應以
    現金及不動產抵繳，而系爭協議書係約定被告乙○○提供2,
    430 萬元供原告購買公共設施保留地，用以抵繳李萬福8,00
    0 餘萬元之遺產稅，然扣除繼承現金18,281,366元，僅剩61
    1 餘萬元，如何抵繳6,532 萬元遺產稅？是原告與被告乙○○簽定之系爭協議書應屬不能給付，依民法第246 條之規定
    ，應屬無效云云。惟系爭協議書第3 條約定：「甲方願意提
    供2,430 萬元整（實際金額依購買抵繳土地總現值之3 成計
    算）作為乙方代理購地及辦理本件遺產稅申報、節稅規劃、
    抵繳、複查、更正、訴願及酬金之用」等語，是依上開約定
    ，被告李瑞玉雖有同意提供以2,430 萬元供原告辦理李萬福
    遺產稅相關事宜，然依系爭協議書之內容，被告乙○○負有
    提供2,430 萬元供原告辦理購地抵稅及處理遺產稅申報事宜
    之義務，至於2,430 萬之來源，並無限定係由李萬福之遺產
    支付。是此，被告丁○○○及丙○○辯稱上述系爭協議書為
    不能給付之契約，尚有未合。另經本院函詢財政部台灣省南
    區國稅局新化稽徵所關於得否以2,430 萬元購地抵繳8,100
    萬元遺產稅，據該所函覆稱：「二、依遺產及贈與稅法第30
    條第2 項規定，遺產稅應繳納稅額30萬元以上者，納稅義務
    人確有困難，不能1 次繳納現金時，准以課徵標的物或其他
    易於變價或保管之實物1 次抵繳，又同法施行細則第43條之
    1 規定，前揭課徵標的物，係指依遺產及贈與稅法規定計入
    本次遺產總額並經課徵遺產稅之遺產」等語，此有該所97年
    7 月1 日南區國稅新化一字第0970034110號函（見本院卷第
    160 頁）。是依上述函文，雖稽徵所僅答覆稱遺產稅之納稅
    義務人得以實物抵繳遺產稅，至於得抵繳之金額，該所雖未
    函覆本院，然實物得以抵繳之金額，主管機關本得依職權認
    定，並無一定之標準，譬如土地，主管機關可依土地之座落
    位置、面積等判斷其得抵繳之價值。是此，尚難僅憑上開函
    文即認系爭協議書之約定為不能履行之約定。綜上，被告丁○○○及丙○○另辯稱系爭協議書為屬不能給付之約定云云
    ，並無理由。
  3.按當事人得約定債務人不履行債務時，應支付違約金。違約
    金，除當事人另有訂定外，視為因不履行而生損害之賠償總
    額；債務已為一部履行者，法院得比照債權人因一部履行所
    受之利益，減少違約金；民法第250 條第1 項、第2 項前段
    、第251 條分別定有明文。依上開說明，民法第250 條就違
    約金之性質，區分為「損害賠償預定性質之違約金」，及「
    懲罰性違約金」，前者乃將債務不履行債務人應賠償之數額
    予以約定，亦即一旦有債務不履行情事發生，債權人即不待
    舉證證明其所受損害係因債務不履行所致及損害額之多寡，
    均得按約定違約金請求債務人支付，此種違約金於債權人無
    損害時，不能請求。後者之違約金係以強制債務之履行為目
    的，確保債權效力所定之強制罰，故如債務人未依債之關係
    所定之債務履行時，債權人無論損害有無，皆得請求，且如
    有損害時，除懲罰性違約金，更得請求其他損害賠償。另按
    民法第98條規定：「解釋意思表示，應探求當事人之真意，
    不得拘泥於所用之辭句」，是解釋契約應探求當事人立約時
    之真意，無須拘泥於契約之文字。經查：依系爭協議書第5
    條約定：「……因可歸責於甲方各繼承人（即被告）間之事
    由致使乙方（指原告）無法於期限內完成或無法完成受任事
    宜時，即視同甲方違約，此時甲方仍應履行支付乙方剩餘款
    項…」等語，亦即若被告違反系爭協議書，原告即得向被告
    剩餘款項，簡言之，兩造係約定若發生被告未履約之情，則
    雙方無庸審究未違約之對造即原告是否因此受有損害，被告
    即須賠償原告，是依上開說明，系爭協議書第5 條之約定應
    屬懲罰性質之違約金，先予敘明。
  4.按約定之違約金額過高者，法院得減至相當之數額，民法第
    252 條定有明文，故約定之違約金倘有過高情事，法院即得
    依此規定以職權核減至相當之數額（最高法院79年度臺上字
    第1612號判例意旨參照）。而契約當事人約定之違約金是否
    過高，應依一般客觀之事實、社會經濟狀況、當事人實際上
    所受損害及債務人如能如期履行債務時，債權人可享受之一
    切利益為衡量標準（最高法院49年臺上字第807 號判例要旨
    參照）。觀之兩造簽訂之系爭協議書協議書內容並無違反法
    令之強制或禁止規定，亦未違背公序良俗，且以被告之智識
    程度，其簽立上開協議書時，理當瞭解協議書內容所載之意
    ，可見被告應係在評估一切利害後自行決定簽約。準此，上
    開違約金之約定自無顯失公平情形存在，則依契約自由原則
    ，自應認該約定係屬有效，先予敘明。次按「當事人約定契
    約不履行之違約金過高者，法院固得依民法第252 條以職權
    減至相當之數額，惟是否相當仍須依一般客觀事實、社會經
    濟狀況及當事人所受損害情形，以為酌定標準，而債務已為
    一部履行者，亦得比照債權人所受利益減少其數額」、「約
    定之違約金是否過高，應就債務人若能如期履行債務時，債
    權人可得享受之一切利益為衡量之標準」，最高法院49年臺
    上字第807 號、51年臺上字19號亦分別著有判例可資參照。
    查：原告96年所得約0 元，名下無不動產，被告乙○○、丁○○○、丙○○96年所得分別為約0 元、3,974 元、435,32
    6 元，名下有房屋1 筆、房屋1 筆及土第3 筆、房屋1 筆及
    土地2 筆，此有卷附兩造之本院稅務電子閘門財產所得調件
    明細資料在卷足參（詳本院卷第192 頁至第216 頁）。被告
    雖未依約交付第2 期款項，致原告無法完成受託處理李萬福
    遺產稅，並使原告就此喪失預期利益，惟原告雖已替被告代
    購土地，然原告購得之土地，登記所有權人係原告，是原告
    當可處分已購得之土地，是其受損程度有限，另參酌被告確
    實已經繳清李萬福之遺產稅，此有財政部臺灣省南區國稅局
    新化稽徵所97年5 月16日南區國稅新化一字第0970024393號
    函可參（見本院卷第78頁）及兩造之利益，認原告依系爭協
    議書主張11,895,300元之違約金尚屬過高，應予酌減為120
    萬元較為適當。
  5.末按，數人負同一債務，明示對於債權人各負全部給付之責
    任者，為連帶債務；無前項之明示時，連帶債務之成立，以
    法律有規定者為限，民法第272 條已有明文規定；又數人負
    同一債務或有同一債權，而其給付可分者，除法律另有規定
    或契約另有訂定外，應各平均分擔或分受之，同法第271 條
    亦有明定。承前所述，系爭協議書僅約定若被告乙○○違約
    時，原告得請求被告乙○○給付剩餘款項，惟該約定並未明
    示被告應負連帶返還之責，原告請求被告應連帶給付違約金
    ，自屬無據，是被告僅應平均分擔應返還原告之款項。
八、綜上所述，被告丁○○○及丙○○確實有授權被告乙○○委
    託原告處理李萬福遺產稅事宜，且系爭協議書內並未違反法
    令之強制或禁止規定，亦未違背公序良俗，且無顯失公平情
    形存在，此依契約自由原則應屬有效，惟衡量原告受損程度
    、被告履約程度及兩造之利益，本院認上開協議書約定以被
    告應給付原告11,895,300元之違約金尚屬過高，而應予酌減
    為120 萬元較為適當。從而，原告依上開協議書之內容，請
    求被告給付120 萬元，為有理由，應予准許，逾此部分之請
    求為無理由，應予駁回。原告及被告丁○○○、丙○○均陳
    明願供擔保，請准宣告假執行或免為假執行，關於原告勝訴
    部分，經核均無不合，爰各酌定如主文所示之擔保金額，併
    予准許，至原告敗訴部分，其假執行之聲請，已失所附麗，
    應併予駁回。
九、據上論結，本件原告之訴為一部有理由，一部無理由，依民
    事訴訟法第385 條第1 項前段、第79條、第85條第1 項、第
    390條第2 項、第392條第2 項，判決如主文。
中    華    民    國    97    年    9     月    2     日
                  民事第四庭   法      官  張茹棻
正本係照原本作成。
如不服本判決，應於送達後20日內，向本院提出上訴狀並表明上
訴理由，如於本判決送達前提起上訴者，應於判決送達後10日內
補提上訴理由書（須附繕本）。
中    華    民    國    97    年    9     月    2     日
                               書  記  官  黃美秀


司法院資訊處製作；財團法人民間司法改革基金會備份。
